【裁判字號】    98,交聲,610
【裁判日期】    980406
【裁判案由】    聲明異議
【裁判全文】
臺灣高雄地方法院交通事件裁定         98年度交聲字第610號
原處分機關  交通部公路總局高雄區監理所
異  議  人  甲○○
上列異議人因違反道路交通管理處罰條例案件，對於交通路公路
總局高雄區監理所於民國97年11月27日所為處分（原處分案號：
高監自裁字第裁80-N00000000號），聲明異議，本院裁定如下：
    主    文
原處分關於吊銷聯結車駕駛執照部分，撤銷。
上開撤銷部分，甲○○不罰。
    理    由
一、原處分意旨略以：異議人即受處分人甲○○（下稱異議人）
    原領有聯結車駕駛執照，前因酒後酒精濃度超過標準而駕車
    ，受裁處吊扣駕駛執照之處分，於吊扣期間，復於民國（下
    同）97年12月7 日無照駕駛車號5H-350號大貨車，行經國道
    10號東向（往燕巢）3. 9公里處，因有裝載回收紙未依規定
    覆蓋有掉落之虞、駕照吊扣期間駕車之違規，為警攔檢查獲
    ，製單舉發，異議人不服，經原處分機關以其有「裝置貨物
    未依規定覆蓋、綑紮」、「駕駛執照吊扣期間駕車」之違規
    ，依道路交通管理處罰條例第33條第1 項第11款、第21 條
    之1 第1 項第7 款規定，裁處罰鍰新台幣（下同）8 萬6 千
    元，吊銷駕駛執照，並依同條例第63條第1 項第1 款規定，
    記違規點數1 點在案。
二、聲明異議意旨略以：伊前於96年11月11日已因持聯結車駕照
    酒後駕駛自小客車，在高雄縣大寮鄉○○路，遭警查獲，掣
    單舉發，經裁罰吊扣聯結車駕駛執照1 年（自97年5 月1 日
    起至98年4 月30日止），仍在吊扣駕照期間（本院98年度交
    聲字第609 號部分已經撤回異議，參本院卷第21頁）。本件
    伊因生活所需，不得已才於97年12月7 日無照駕駛大貨車，
    遭高速公路員警攔檢舉發，惟道路交通管理處罰條例已經修
    正，不得逕為吊銷駕駛人所持有他級車類駕駛執照，伊遭吊
    扣聯結車駕照將於98年4 月30日屆期得領回，本件如原處分
    裁處吊銷聯結車駕照，實有違法律精神。因伊現在資源回收
    場工作，以開車維生，有家庭要扶養，請撤銷裁處吊銷聯結
    車駕照之處分（異議人就原處分裁處罰鍰8 萬6 千元、記違
    規點數1 點部分，已表明撤回異議，參本院卷第23頁）。
三、按汽車裝載時，除機器腳踏車依第88條規定外，應依下列規
    定：一、裝置容易滲漏、飛散、氣味惡息之貨物，能防止其
    發洩者，應嚴密封固，裝置適當。二、載運人客、貨物必須
    穩妥，車門應能關閉良好，物品應捆紮牢固，堆放平穩。道
    路交通安全規則第77條第1 款、第2 款定有明文。次按汽車
    行駛於高速公路、快速公路或設站管制之道路，不遵使用限
    制、禁止、行車管制及管理事項之管制規則而有下列行為者
    ，處汽車駕駛人新臺幣3 千元以上6 千元以下罰鍰：十一、
    裝置貨物未依規定覆蓋、捆紮。再汽車駕駛人駕駛聯結車、
    大客車、大貨車，有下列情形之一者，汽車所有人及駕駛人
    各處新臺幣4 萬元以上8 萬元以下罰鍰，並當場禁止其駕駛
    ：七、駕駛執照吊扣期間駕車。道路交通管理處罰條例第33
    條第1 項第11款、第21條之1 第1 項第7 款分別亦有明定。
    再按汽車駕駛人，因違反本條例及道路交通安全規則之規定
    ，受「吊銷」駕駛執照處分時，「吊銷」其持有各級車類之
    駕駛執照，道路交通管理處罰條例第68條定有明文。此規定
    係於94年12月14日修正公布，並於95年3 月1 日施行，而修
    正前同條例第68條則係規定「汽車駕駛人，因違反本條例及
    道路交通安全規則之規定，受『吊扣或吊銷』駕駛執照處分
    時，『吊扣或吊銷』其持有各級車類之駕駛執照」，觀其修
    法意旨，係以「原條文將違規駕駛人所持有之各級車類駕駛
    執照一併吊扣或吊銷，失之過酷，影響人民工作及生活甚鉅
    」為由，而刪除吊扣駕駛人駕駛執照時，應吊扣駕駛人持有
    各級車類駕駛執照之規定。則依現行同條例規定已無得「吊
    扣」駕駛人持有他級駕駛執照之依據存在。是於吊扣駕駛人
    駕駛執照處分時，僅得「吊扣」其違規時所駕駛該級車類駕
    駛執照，以限制其繼續駕駛該級車類行駛之權利；若無該級
    車類之駕駛執照，即無從執行吊扣駕駛執照之處分，而僅係
    應否依同條例第22條第1 項規定處罰駕駛人之問題。再按行
    政行為對人民課以一定之義務或負擔，或造成人民其他之不
    利益時，其所採取之手段，與行政機關所追求之目的間，必
    須有合理之聯結關係存在，亦即不得違反「不當聯結禁止原
    則」，若欠缺此聯結關係，此項行政行為即非適法（最高行
    政法院90年度判字第1704號判決參照）。
四、經查：
  (一)本件異議人97年12月7 日於其聯結車駕照遭吊扣期間，駕駛
    車號5H-350號大貨車，行經國道10號東向3.9 公里處（在高
    雄市三民區境內），因有「裝載回收紙未依規定覆蓋有掉落
    之虞」、「駕照吊扣期間駕車」之違規，為警攔檢查獲，製
    單舉發等情，業據異議人自承在卷，且有舉發違反道路交通
    管理事件通知單、裁決書、送達證書、交通違規案件黏貼表
    等附卷可憑。職是，異議人既有汽車行駛於高速公路、快速
    公路或設站管制之道路，不遵使用限制、禁止、行車管制及
    管理事項之管制規則而有裝置貨物未依規定覆蓋、捆紮，駕
    駛執照吊扣期間駕車之違規，則其違反道路交通管理處罰條
    例第33條第1 項第11款、第21條之1 第1 項第7 款之事實明
    確，應堪認定。
  (二)本件異議人前因酒後酒精濃度超過標準，持用聯結車駕照而
    駕駛自小客車之違規，應依本條例第35條第1 項第1 款之規
    定吊扣其所依憑駕駛自用小客車資格之駕駛執照，若將異議
    人自用小客車以外之職業聯結車駕駛資格一併予以限制，則
    係不當聯結異議人駕駛自用小客車之違規行為與其職業聯結
    車駕駛資格，此種不當聯結即構成違法，而有撤銷之原因。
    雖依道路交通安全規則第61條第1 項第1 款規定，汽車駕駛
    人取得高一級車類之駕駛資格者，應換發駕駛執照，並准其
    駕駛較低級車類之車輛，已領有聯結車駕駛執照者，得駕駛
    大客車、大貨車、代用大客車、大客貨兩用車、曳引車、小
    型車、輕型機器腳踏車。本件異議人酒後駕駛自用小客車，
    依法本應吊扣其自用小客車駕駛執照，惟因異議人領有較高
    級之職業聯結車駕駛執照，此有汽車駕照基本資料1 紙附卷
    可稽，致無較低級車類之自用小客車駕駛執照可供吊扣，固
    導致越級駕駛人違規酒駕時，受有無須吊扣駕駛執照之利益
    ，然此關於駕駛執照管理所衍生之執行困難或法規漏洞，宜
    由修法解決，尚不得擴張解釋於駕駛人無較低級駕駛執照可
    供吊扣時，即率爾代以吊扣其所領有之較高級駕駛執照。況
    行政行為，採取之方法所造成之損害不得與欲達成目的之利
    益顯失均衡，行政程序法第7 條第3 款定有明文及行政罰法
    第18條意旨可參，原處分機關於本件異議人無自用小客車之
    駕照可供吊扣時，吊扣其職業聯結車駕照以代之，雖可達成
    限制駕駛人繼續駕駛該級車類行駛之目的，惟亦同時造成限
    制駕駛人繼續駕駛職業聯結車之結果，所造成之損害已與欲
    達成目的之利益顯失均衡。且依前開所述異議人前次酒後駕
    駛行為時之道路交通管理處罰條例第68條，既已將「吊扣」
    各級車類之規定予以刪除，原處分機關自不能逕行處分吊扣
    受處分人其他車種之駕駛執照。原處分機關因異議人人駕駛
    自用小客車而有上開違規行為，因異議人無自用小客車駕駛
    執照而逕行吊扣其職業聯結車駕駛執照，顯已逾越道路交通
    管理處罰條例第68條之規範精神及意涵。
  (三)又本件雖因異議人於聲明異議期間未提出異議，且因自己法
    律上智識淺薄而撤回對於吊扣聯結車駕照處分之異議（本院
    98年度交聲字第609 號）。惟異議人本有職業聯結車駕照，
    其僅應受吊扣自小客車駕照，因原處分機關本得改發給自小
    客車駕照並吊扣之，且在聯結車駕照上為不得駕駛自小客車
    之註記，卻未為之，形式上雖仍併執行吊扣職業聯結車駕照
    ，然法律上仍僅視為吊扣自小客車駕照部分，就其職業聯結
    車駕照部分仍不得謂為已吊扣，且異議人為職業聯結車駕駛
    ，通常亦攜帶該級車類駕照，即不符合「駕駛執照吊扣期間
    」要件。從而，原處分所謂「駕駛執照吊扣期間駕車」之基
    礎，就吊扣職業聯結車駕照部分，實存有結構性之瑕疵，而
    於吊扣1 年期間行將屆滿之際，顯無法治癒上開瑕疵，且無
    治癒之實益，則其裁罰「吊銷」職業聯結車駕照之處分，顯
    然違反「不當聯結禁止原則」，自屬違法，而無可維持。
五、綜上所述，本件聲明異議就此部分，為有理由，原處分關於
    吊銷異議人職業聯結車駕駛執照之處分，應予撤銷（至異議
    人就罰鍰8 萬6 千元併記違規點數1 點部分已撤回異議，仍
    照原處分執行，併予敘明）。
據上論結，應依道路交通管理處罰條例第87條第2 項、道路交通
案件處理辦法第20條，裁定如主文。
中    華    民    國    98    年    4     月    6     日
                  交通法庭    法  官  李昆南
以上正本證明與原本無異。
如不服本裁定應於送達後5日內向本院提出抗告狀。
中    華    民    國    98    年    4     月    6     日
                              書記官  黃美玲


司法院資訊處製作；財團法人民間司法改革基金會備份。
